【裁判字號】    99,上易,544
【裁判日期】    990514
【裁判案由】    妨害兵役
【裁判全文】
臺灣高等法院刑事判決                 99年度上易字第544號
上  訴  人  臺灣宜蘭地方法院檢察署檢察官
被      告  甲○○
上列上訴人因被告妨害兵役案件，不服臺灣宜蘭地方法院98年度
簡上字第93號，中華民國99年2 月2 日第一審判決（起訴案號：
臺灣宜蘭地方法院檢察署98年度偵緝字第224 號），提起上訴，
本院判決如下：
    主  文
上訴駁回。
    理  由
一、本案經本院審理結果，認第一審判決對被告甲○○為無罪之
    諭知，核無不當，應予維持，並引用第一審判決書記載之證
    據及理由（如附件）。
二、檢察官上訴意旨略以：現行兵役法規並無召集通報之制度，
    被告返國就學、就業已有甚長時日，其因欠債、與人糾紛等
    事，不敢面對，仰賴證人即其兄林哲正為其過濾、處理信件
    、文件，此業據林哲正證述甚詳，是被告並非無遇事逃避之
    心態。而林哲正並無法律上之責任為被告處理此事。況且林
    哲正已經遷出該址，實際居住他處甚久，焉有可能仍然責成
    其負有代收及通報之責任？被告經其兄之催告，已知其兄遷
    出該址，如此豈有不知其召集令將無法送達之理？云云。然
    查，宜蘭縣羅東鎮○○路81號係被告之兄林哲正岳母林廖豐
    鄉之住所，被告係因其父母久居國外，其自國外返台，無固
    定之住所，故而將戶籍設於上址，且其退伍後第1 次教育召
    集令，亦寄至上開地址，由其兄林哲正收受後轉交，98年初
    林哲正遺失手機，手機中有被告之電話話碼，致無法再連絡
    上被告等情，業據證人林哲正於原審審理中結證明確；復觀
    諸，積欠債務與服兵役並無任何關連可言，被告縱有刷卡帳
    單等資料寄至上開地址，實難以此佐證被告有何躲避召集令
    之意圖，反之，被告隻身在外，居無定所，其將戶籍設在其
    兄之岳父家，並囑其兄代收信件，適足以證明被告無逃避兵
    役之主觀犯意，再者，被告具有雙重國籍，卻仍完成服兵役
    之義務，且第一次教育召集亦如期參加，是被告辯稱其無逃
    避此次教育召集令之意圖，應為可信，檢察官上訴猶執陳詞
    指摘原判決不當，為無理由，應予駁回。
據上論斷，應依刑事訴訟法第373 條、第368 條，判決如主文。
本案經檢察官曾俊哲到庭執行職務。
中    華    民    國    99    年    5     月    14    日
                  刑事第十庭審判長法  官  陳榮和
                                  法  官  李春地
                                  法  官  彭政章
以上正本證明與原本無異。
不得上訴。
                                  書記官  杜宜寧
中    華    民    國    99    年    5     月    17    日
附件：
臺灣宜蘭地方法院刑事判決              98年度簡上字第93號
上  訴  人  甲○○  男  27歲（民國○○年○ 月○○日生）
                    身分證統一編號：Ｚ000000000號
                    住基隆市○○○街62巷283號13樓
上列上訴人因妨害兵役案件，不服本院簡易庭98年度簡字第761
號第一審判決（聲請簡易判決處刑案號：臺灣宜蘭地方法院檢察
署98年度偵緝字第224號），提起上訴，本院管轄之第二審合議
庭認本件不宜逕以簡易判決處刑，改依通常程序，自為第一審判
決如下：
    主  文
原判決撤銷。
甲○○無罪。
    理  由
一、本件聲請簡易判決處刑意旨略以：被告甲○○係後備軍人，
    原住宜蘭縣羅東鎮○○路81號，其實際居住處所已遷移，無
    故不依規定申報，致使宜蘭縣後備指揮部所發，指定應於民
    國98年4月20日上午8時，前往宜蘭縣金六結營區報到之教育
    召集令無法送達於其本人，因認被告涉犯妨害兵役治罪條例
    第10條第3項、第1項第3款之罪嫌，應依同條例第6條第1項
    科刑等語。
二、按妨害兵役治罪條例第10條第1項第3款、第3項之罪，以後
    備軍人意圖避免召集處理，居住處所遷移，無故不依規定申
    報，致使召集令無法送達，為其成立要件；上開規定之「後
    備軍人意圖避免召集處理」主觀要件，應依證據認定之，始
    得為適用法律之依據（最高法院96年度臺非字第148號判決
    意旨參照）。次按犯罪事實應依證據認定之，無證據不得認
    定犯罪事實；不能證明被告犯罪者，應諭知無罪之判決，刑
    事訴訟法第154條第2項、第301條第1項分別定有明文。又刑
    事訴訟法第161條第1項規定，檢察官就被告犯罪事實，應負
    舉證責任，並指出證明之方法。因此，檢察官對於起訴之犯
    罪事實，應負提出證據及說服之實質舉證責任。倘其所提出
    之證據，不足為被告有罪之積極證明，或其闡明之證明方法
    ，無從說服法官以形成被告有罪之心證，基於無罪推定之原
    則，自應為被告無罪判決之諭知（最高法院92年臺上字第12
    8號判例要旨參照）。
三、公訴意旨認被告涉犯上開妨害兵役罪嫌，無非係以被告於偵
    查中自承未在戶籍地居住，亦未依規定申報住所異動之供述
    ，以及召集令影本、寄存通知貼於被告戶籍地之照片2張、
    宜蘭縣後備指揮部列管後備軍人參加召集未按戶籍地居住亦
    未申報戶籍遷移調查表，為其主要論據。
四、訊據被告坦承係後備軍人，未申報其現所在居所，致教育召
    集令無法送達其本人，而未於98年4月20日至後備901旅第4
    營（金六結營區）報到參加教育召集等情事，惟堅決否認有
    何妨害兵役之犯行，辯稱：伊之前從國外回台，在基隆租屋
    居住，但房東不讓伊設籍，且伊常常搬家，因此一直以來都
    是將戶籍設在宜蘭縣羅東鎮○○路81號伊哥哥岳母的住處，
    伊雖不住那裡，但伊哥哥會轉交信件，伊也有留下聯絡電話
    及電子郵件信箱讓家人聯絡，伊退伍後第1次的教育召集令
    就有收到，不知道為何這次教育召集令伊兄長沒聯絡到伊，
    伊並沒有逃避兵役的意思等語。
五、經查：
  (一)被告於宜蘭縣後備指揮部98年3 月9 日博愛甲字第230106號
    教育召集令於98年4 月4 日、98年4 月5 日由員警執行送達
    時，並未居住於其當時之戶籍地宜蘭縣羅東鎮○○路81號；
    於員警執行送達教育召集令時，該址住戶表示不願簽收，致
    教育召集令無法送達被告等事實，均為被告所坦認不諱，核
    與證人即送達教育召集令之員警何思義於本院審理中結證情
    節相符（見本院卷第58頁），並有教育召集令、送達召集令
    通知書照片、宜蘭縣後備指揮部列管後備軍人參加召集未按
    戶籍地居住亦未申報戶籍遷移調查表在卷可稽，此部分之事
    實，固堪認定，惟衡以我國目前社會現況，因求學或工作關
    係，實際上未居住於戶籍地之情形所在多有，如僅因被告具
    有後備軍人之身分，遽認其未據實遷移戶籍必係出於避免召
    集處理之意圖，顯有悖於一般生活經驗及論理法則。本件被
    告未依規定申報居住處所遷移，是否係出於避免召集處理之
    意圖，仍應有積極事證以資證明。
  (二)查宜蘭縣羅東鎮○○路81號係被告之兄林哲正岳母林廖豐鄉
    之住所，被告係因自國外返台，無固定之住所，故而將戶籍
    設於上址等情，業據證人林哲正於本院審理中結證：「（問
    ：林哲正的戶籍為何會設在81號呢？）我父母都出國了，我
    們沒有家，他要服兵役了，就把戶口寄到我岳母的家，好收
    兵單」、「我父母長年都在國外，已經在國外10幾年了，臺
    灣只有我們兄弟兩個人。我弟弟從國外回來，要面臨服兵役
    的問題，他大概是19歲回國的，我弟弟在基隆工作，因為我
    弟弟有兵單的問題，然後他剛回國也有入籍的問題，因為我
    戶籍放在我岳母家，所以他的戶籍就一起過來」等語明確（
    見本院卷第52、53頁），核與被告所辯相符，被告稱因無固
    定居所而將戶籍設於上址，非為逃避兵役而未申報戶口遷移
    等情，並非不可採信。且被告雖未接獲本次教育召集令，然
    其退伍後第1 次教育召集令，亦寄至其前開戶籍地，由其兄
    林哲正收受後轉交等情，乃據證人林哲正於本院審理中結證
    在卷（見本院卷第50頁），而當時被告戶籍地設於同址，亦
    並未實際居住在該處，與本次教育召集時之情況均為相同，
    則本次教育召集令無法送達被告，是否可認係因被告故意隱
    瞞行蹤所為，自非無疑。
  (三)況被告雖未居住宜蘭縣羅東鎮○○路81號，但確實有留下行
    動電話號碼及電子郵件信箱予其兄林哲正，使林哲正得以通
    知被告遵期前往參加第1 次教育召集，此據證人林哲正結證
    ：伊有記著被告舊的電話號碼，被告新的電話號碼則是記在
    手機裡，伊98年初手機掉了之前，電話都可以聯絡上被告，
    伊會聯絡被告後，將兵單轉寄到被告在基隆的地址，其他的
    書信伊只是聯絡他；手機掉了之後，就沒有辦法聯絡他；被
    告電子郵件信箱伊有存在電腦，但伊沒想那麼多，本案簡易
    判決處刑書，伊有用EMAIL 寄給被告等語在卷（見本院卷第
    51、54、56頁），核與被告所辯相符，益徵被告並非因逃避
    召集處理而故意隱瞞行蹤。
  (四)至證人林哲正於本院審理中雖另證稱：伊在被告第1 次點召
    還是教育召集完畢，就有跟說因為伊岳母是老人家、鄉下人
    ，不敢收被告一些銀行催帳、法律事務所、法院的文書，要
    被告把戶籍遷走等語（見本院卷第51至53頁、第55 頁 ），
    惟依其所結證：「我要他遷戶口的時候，都還有收他的文件
    ，而且我告知過他兩次要遷戶口，這個時候都還有在收他的
    文件。…。我拒收文件，是在聯絡不上被告之後」等情（見
    本院卷第55至56頁），堪信該證人雖口頭警告被告應遷移戶
    口，但在其因手機遺失無法聯絡被告之前，仍代被告收受文
    件，被告在不知其兄林哲正遺失手機之情況下，辯稱伊兄長
    會代收教育召集令並聯絡伊等情，與常情相符，可資採信。
  (五)綜上所述，被告係因在基隆租屋，屋主不願讓被告設籍，且
    被告時常搬家，無固定居所，而將戶籍設於宜蘭縣羅東鎮○
    ○路81號地址，被告雖未實際居住於上址，但已留下足供聯
    絡之方式予家人即證人林哲正，實難認被告未依規定申報戶
    口遷移係出於逃避召集處理、隱瞞行蹤之意圖，被告辯稱伊
    並無逃避召集之意圖云云，可堪採信。
五、依前所述，被告雖有居住處所遷移未依規定申報，且未依規
    定報到之情形，惟公訴人所舉事證，尚不足證明被告未依規
    定申報遷移戶籍地址，係出於避免召集處理之意圖。公訴人
    所舉事證既無從說服本院以形成被告有罪之心證，依上揭法
    條規定及說明，自應為被告無罪判決之諭知。原審就此疏未
    詳查，遽為有罪之事實認定及論罪科刑，容有未洽，被告上
    訴意旨否認犯罪，為有理由，自應由本院合議庭依刑事訴訟
    法第451條之1第4項但書第3款及第452條之規定，撤銷原判
    決，並依通常程序審理，並自為第一審判決，改諭知被告無
    罪。
據上論斷，應依刑事訴訟法第452條、第455條之1第1項、第3項
、第369條第1項、第364條、第301條第1項，判決如主文。
本案經檢察官劉惟宗到庭執行職務。
中    華    民    國    99    年    2     月    2     日
            刑事第四庭  審判長法  官  林楨森
                              法  官  辜漢忠
                              法  官  鄧晴馨
上正本證明與原本無異。
如不服本判決，應於收受送達後10日內向本院提出上訴狀（應附
繕本）。其未敘述上訴理由，應於上訴期間屆滿後20日內補提理
由書狀於本院，上訴於臺灣高等法院。
                              書記官  林怡君
中    華    民    國    99    年    2     月    2     日

司法院資訊處製作；財團法人民間司法改革基金會備份。
